【裁判字號】    91,訴,174
【裁判日期】    920306
【裁判案由】    殺人未遂
【裁判全文】
台灣基隆地方法院刑事判決                          九十一年度訴字第一七四號
    公  訴  人  台灣基隆地方法院檢察署檢察官
    被      告  丁○○
    選任辯護人  林宇文
右列被告因殺人未遂案件，經檢察官提起公訴﹙九十年度偵字第二○九六號﹚，本院
判決如左：
    主      文
丁○○殺人未遂，處有期徒刑伍年。
    事      實
一、丁○○係基隆市○○路四十三號九樓「美夢成真」ＫＴＶ之服務生。民國九十年
    二月十五日凌晨三時許，自稱至尊盟幫派份子之不詳身分成年男子「阿勇」（三
    十餘歲）在消費後，因想再次賒帳被拒而心生不滿，竟與同行之丙○○及其他二
    名身分不詳之成年男子開始鬧場並準備砸店；當「阿勇」授意丙○○以行動電話
    聯絡乙○○及其他二名身分不詳之男子各持木棍一支到場後，彼等七人即於同日
    凌晨三時四十五分許，開始順手丟擲店內之花瓶、盆栽、椅子等物，以砸店示威
    並洩恨（毀損部分，未經告訴）；當乙○○和另二人分別拾起小盆栽一個而砸向
    牆壁時，該店副總經理戊○○自包箱內聞聲而出並趨前制止，卻遭「阿勇」、乙○○、丙○○等人壓制於地並一起毆打，使之造成鼻樑擦傷三Ｘ二Ｘ０點二公分
    、鼻部裂傷三Ｘ三Ｘ０點七公分及後顱頂部二Ｘ三Ｘ０點三公分血腫；當時，丁○○和會計甲○○立於櫃台（吧檯）內，「阿勇」又持破酒瓶一支擲向丁○○，
    並擊傷其右手背，使之造成裂傷三Ｘ一Ｘ一公分（傷害部分，均未經告訴）；當
    「阿勇」再持花瓶一支砸向會計甲○○時，遭丁○○指責「你連女生也打」？甲○○匆匆離開櫃台並躲入櫃台前之休息室後，乙○○、丙○○及其中一名身分不
    詳之男子，即分持木棍，先後進入櫃台內，準備替「阿勇」教訓丁○○；丁○○
    見勢不對，即拾起櫃台內該ＫＴＶ所有長約十五公分之水果刀一支（未扣案）防
    身，並退向櫃台角落；當時，因櫃台狹小，走在最前之乙○○在和丁○○扭打之
    際，因地面滿是水與酒而難以使力，乃不慎滑倒向前並撲向丁○○，其隨手之木
    棍亦隨之脫落；當其雙手仍按住櫃台內側較低之台面而形成彎腰之勢時，丁○○
    一時氣憤難耐，明知以刀刃刺向人體要害，足以殺人致死，竟在乙○○尚未完全
    起身站立之際，基於防衛自己生命之意思，並基於殺人之故意，以其較為高大之
    身裁，正面對著較小身裁之乙○○背肩胛部，右手持刀而猛力下刺二刀，使之造
    成後背穿刺傷口二處各二公分及四公分長，前胸傷口二公分長，並造成左肺撕裂
    傷六公分長，合併左側血胸，而不支倒地；丙○○見狀大驚，乃迅速將之扶出櫃
    台，並偕同「阿勇」等人將之送醫急救；乙○○經醫師進行開胸手術並住加護病
    房一日後，倖免於難，並於同月二十四日，始行出院。
二、案經被害人乙○○訴由基隆市警察局第一分局報請台灣基隆地方法院檢察署檢察
    官偵查起訴。
    理      由
一、訊據被告丁○○固坦承其持水果刀刺傷告訴人乙○○二刀，核與告訴人指訴其受
    傷部位相符，並經證人丙○○、戊○○、己○○、甲○○證明屬實，且有驗傷診
    斷書一紙及病歷資料一份在卷可稽；惟被告矢口否認其有殺人之故意，辯稱：告
    訴人乙○○、丙○○及身分不詳之男子進入櫃台內，將其圍住並共同加以毆打，
    其為防衛自己之生命、身體安全，才基於正當防衛之意思，順手拿起櫃台上之水
    果刀，向告訴人刺去二或三刀，其並無殺人之故意云云。經查：本案之關鍵有四
    ：一、刺傷地點在櫃台前或在櫃台內？二、被告刺傷告訴人幾刀？三、被告有無
    殺人之故意？四、被告是否正當防衛或正當防衛過當？本院基於下列理由，認為
    ：刺傷地點在櫃台內，被告刺傷告訴人二刀，被告是正當防衛，惟其防衛過當。
    因此，被告之犯行洵堪認定。茲分述之：
１、刺傷地點在櫃台內或櫃台外
Ａ、經查：告訴人乙○○於警訊、本院審理時均供稱：其於櫃台前遭被告刺傷﹙參見
    九十年五月七日警訊筆錄、本院九十一年八月二十一日審判筆錄﹚，核與證人丙○○於本院調查時證稱：被告丁○○從櫃臺持刀跑出來，告訴人乙○○背對著被
    告丁○○而遭刺傷等語相符（參見本院九十一年五月二十七日訊問筆錄）；惟告
    訴人和證人丙○○皆是前往「砸店」之人，其供述避重就輕，亦屬人之常情，尚
    不得以其二人一致之敘述，遽認刺傷地點是在櫃台外。
Ｂ、其次，被告於警訊時固有供稱：「他們一群人往吧檯前聚集，其中有一人叫我從
    吧檯出來，當時我手中在背後握有一支水果刀，因害怕便持水果刀往乙○○背後
    刺傷二刀。」（參見九十年五月七日警訊筆錄）其既稱有人叫其「從吧檯出來」
    ，可見其當時確在櫃台內無疑；惟因其敘述之過程簡略，無法得知其刺傷告訴人
    之際，是否已經「從吧檯出來」。被告於偵查中供稱：他們七、八個人開始打人
    砸東西，那天，其在顧吧檯，對方有三、四人拿花盆砸來，其才從吧檯拿水果刀
    ，他們一直打，其才順手刺其中一人等語（偵查卷第十三頁反面至第十四頁），
    亦未指明刺傷之地點係在櫃台內或櫃台外；本院勘驗現場時，丈量吧檯長四米八
    五，下半部寬八十五公分，上半部寬一五四公分（九十一年六月二十日勘驗筆錄
    第五頁），勘驗筆錄記之甚明；再觀之卷附相片及勘驗筆錄所記載之位置，被告
    不可能人在櫃台內而能刺傷櫃台外之告訴人二刀；如非被告走出櫃台外行刺，即
    是告訴人進入櫃台內被刺無疑。因此，自無法僅以其此段警訊筆錄之敘述，遽而
    認定其刺傷起點是在櫃台外。
Ｃ、復次，證人戊○○被毆打時，被告係在吧檯內，已據證人戊○○於偵查中供明（
    偵查卷第四十八頁），核與證人甲○○於偵查中供稱：「阿勇」等先砸毀店內物
    品，然後有好幾個人衝進吧檯，每個人還拿花瓶破掉後之樹要打人等語（偵查卷
    第三十頁反面）；於本院調查中供稱：有三、四人衝進櫃台來，要毆打其與被告
    丁○○，其就矮身迅速離開櫃檯等語（本院九十一年六月二十日勘驗筆錄第三頁
    、九十一年七月十七日訊問筆錄﹚適相符合。
Ｄ、再觀之證人己○○於警時證稱：有三、四名男子持棒球棍、木棍等物，一進店，
    就將彌勒佛丟入吧檯，當時，被告在吧檯內切水果，見有東西丟進來就閃開；對
    方見被告有持刀，就向前要搶等情（偵查卷第六十一頁）；證人戊○○亦於偵查
    中及本院調查時俱稱：其被數人壓制在地板上毆打時，有聽到玻璃被打碎之聲音
    等語﹙參見偵查卷第四十七條反面及本院九十一年七月十七日訊問筆錄﹚；再對
    照卷附現場圖及相片所示，玻璃係位於櫃台內靠牆之位置，可見被告當時是在櫃
    台內切水果無疑，並無積極證據足以證明被告有持刀衝出櫃台。
Ｅ、何況，告訴人及證人丙○○於警訊時俱稱：被告係由上往下朝其背部刺殺二刀；
    證人丙○○於偵查中更稱：被告係反握水果刀朝下刺二刀（偵查卷第八頁反面）
    ；於本院調查中並稱：被告（從櫃台拿刀跑出來）刀柄朝上，刀刃朝下刺殺告訴
    人之背部（九十一年五月二十七日訊問筆錄第二頁）；再依卷附告訴人之驗傷診
    斷書所記載，被告之二處刀傷均在背部，其傷勢頗像彎腰時被刺傷；準此，刺傷
    地點是在櫃台內，其可信度較高。
２、被告刺傷告訴人幾刀
Ａ、依據卷附（另以證物袋隨卷）告訴人九十年二月十五日初診病歷圖示，告訴人係
    後背傷口二處，其中一處傷口長四公分，至少深六公分，前胸並無傷口等情，核
    與告訴人於偵查中自承醫師有說有刺穿肺部，但刀刃未從前胸突出等語，適相符
    合，足見告訴人之穿刺傷只有二處，並未穿透前胸無疑；準此，可見警訊筆錄所
    附告訴人九十年二月二十三日之診斷證明書所記載：左側胸部穿刺傷，前胸傷口
    二公分長、後背傷口二處各二公分及四公分長、左肺撕裂傷六公分等情，關於「
    前胸傷口二公分長」部分，並不實在，應屬事後之誤載；推原其故，前胸傷口當
    是治療「左側血胸」之導引孔無訛。
Ｂ、至於卷附九十年五月三十一日之法醫驗傷診斷書（偵查卷第十二頁）記載：被害
    人倒地後，再由左季肋區補加一刀刺穿左下肺時，係以括號註明「研判及推測」
    ；何況，鑑定證人即檢驗之法醫蔡勝洲業於本院調查中明白證稱：當初驗傷，其
    手頭並無資料，只能只頭訊問告訴人，再行推斷；在其看過本院提示之告訴人病
    歷之後，其發現是二刀從後面刺進去，其餘傷口均是開刀所需之引流；其中一刀
    有刺傷左肺葉，惟二刀均未貫穿等情，足見並無所謂貫穿之刺傷，亦無前胸之刺
    傷無疑；準此，可見長庚醫院九十年九月四日（９０）長庚院基字第一二七一號
    函所記載：告訴人即病人之傷勢，依病歷記載為穿刺傷，穿透胸部併肺部本身撕
    裂傷六公分，加上胸壁本身刺傷深度，共深度估計超過十公分等情（偵查卷第三
    十五頁），關於「穿刺傷，穿透胸部」部分，亦非事實；亦可見證人丙○○於偵
    查中證人稱：被告從背後刺二刀後，再從左腰部刺一刀云云（偵查卷第八頁反面
    ），其「再從左腰部刺一刀」部分，亦不實在。當然，起訴書所指告訴人「胸部
    季肋區及背部多處刀傷」云云，應係出於同一之誤會無疑。
３、被告有無殺人之故意
Ａ、自前述被告供稱手握水果刀至刺傷告訴人之情節以觀，被告於本院調查初訊時辯
    稱：其是隨手拿東西反擊，事後才知是水果刀云云（本院九十一年四月二十四日
    訊問筆錄第三頁），並不實在，自不可採。其次，被告雖於本院履勘現場時，供
    稱：其在吧檯內被三、四人拿木棍打，被打到躺在地上云云（九十一年六月二十
    日勘驗筆錄第二頁）；然對照觀之卷附被告之驗傷診斷書，其上並無任何棍棒形
    成之傷痕，足見被告此部分之供述並不實在，自不可採。
Ｂ、按殺人未遂與傷害之區別，應以加害人有無殺意為斷，固不能因與被害人無深仇
    大恨，即認無殺人之故意。又判斷殺意之有無，雖不以兇器之種類及傷痕之多少
    等為絕對之認定標準，但加害人下手之部位、用力之程度，仍非不可藉為判斷有
    無殺意之心證依據（最高法院四十四年度臺上字第三七三號判例資參照）。查告
    訴人即病人之傷勢，依病歷記載為穿刺傷，穿透胸部併肺部本身撕裂傷六公分，
    加上胸壁本身刺傷深度，共深度估計超過十公分等情，長庚醫院九十年九月四日
    （９０）長庚院基字第一二七一號函說明甚詳（偵查卷第三十五頁），已如前述
    ；其刺傷之部位既係上背部，該處係胸肺之所難，為人體要害，以水果刀刺之，
    足以殺人致死，眾所周知，被告自難諉為不知；而被告所刺者又有二刀，並非一
    刀，與單純出氣之一刀還擊尚有不同，其有殺人之故意已然可見；何況，扣除前
    述穿刺部分不實之外，其刺傷之深度仍深，並傷及肺葉，足見二刀中之一刀，被
    告下手至深且猛，其殺意之堅，已屬無可置疑；所辯並無殺人之犯意云云，自屬
    避重就輕之詞，尚難遽信。
４、被告是否正當防衛或正當防衛過當
Ａ、次按刑法第二十三條所規定之正當防衛，係以對於現在不法之侵害，而出於防衛
    自己或他人權利之行為，而為其要件。所謂不法之侵害，只需客觀上有違法之行
    為存在，即可以自力排除其侵害而行使防衛權。至於彼此互毆，若一方初無傷人
    之行為，只因排除對方不法之侵害而加以還擊，自得以正當防衛論（最高法院著
    有三十年上字第一○四○號判例參照）。再按刑法第二十三條規定正當防衛權之
    作用，既在排除現在不法之侵害，故正當防衛之行為，必需具備「時間性」、「
    必要性」與「相當性」等三要件。「時間性」者，欲對於不法之侵害行為，行使
    正當防衛權，須其侵害行為為現在之侵害行為始可。「必要性」者，乃就防衛行
    為之開始為觀察，以判斷其防衛行為之必要性。「相當性」則就防衛行為之方法
    為觀察，基於法益位階之觀點，依「法益權衡原則」，以判斷其防衛行為是否過
    當。欠缺「時間性」「必要性」時，根本不成立正當防衛；僅欠缺「相當性」時
    ，為防衛過當（亦稱防衛過剩）。然則，就「時間性」而言，所謂正當防衛之「
    現在」侵害，只要侵害行為繼續存在即可，並不以侵害之動作持續存在為必要；
    以槍戰為例，一但開始，即屬侵害繼續存在，並非定要對方開槍過來，此方始得
    還擊回去；若如此解釋，不但使得正當防衛權之行使受無端之限縮，而且，勢將
    使得警察不敢還擊而身陷險境；如此，豈是合理？就「必要性」及「相當性」而
    言，例如：體弱之人，舉手打體強之人；體強之人若拔刀反擊，則欠缺「必要性
    」；若以手反擊而過重，則非欠缺「必要性」，而係欠缺「相當性」。前者根本
    不成立正當防衛，後者則為防衛過當（最高法院二十四年上字第二六六九號判例
    參照）。
Ｂ、經查：當時，對方數人僅隨手取物攻擊，有幾人有拿棍子等情，已據證人即該店
    會計甲○○證明屬實（偵查卷第三十頁反面）；告訴人當時是拿木棒，亦經證人
    即該店經理戊○○證明無訛（偵查卷第四十七頁反面）；不久，有三、四名男子
    持棒球棍、木棍等物進來等情，亦據證人己○○於警時證明無疑（偵查卷第六十
    一頁）；何況，告訴人於警訊時亦自承：其有拿起一花盆往牆上丟等情；再參以
    當時櫃台之外，已有證人戊○○遭人毆打在地，則告訴人等在侵入櫃台前後，其
    攻擊之行為繼續存在，並不因其走進櫃台之短暫停止攻擊動作，遂謂其已非現在
    之侵害。何況，被告當時係被逼到櫃台角落，已經無處可逃，其反擊自有必要。
    因此，告訴人等之現在不法之侵害既然繼續存在，其符合正當防衛之「時間性」
  及「必要性」俱無疑義，被告自得進行正當防衛。
Ｃ、然則，被告於偵查中供稱：上來時，「阿勇」對彼等「少爺」稱趕快走，等一下
    會有事情等語（偵查卷第十三頁反面），足見被告自始知悉告訴人等意在鬧場，
    其砸店目的在示威，僅具有傷害及毀損之故意，並無殺人之故意；亦即告訴人等
    所侵害者為被告等之身體及財產法益，並未危及生命法益；被告基於防衛之意思
    ，亦僅能侵害對方之身體及財產法益，自不得以侵害對方生命法益，作為防衛自
    己身體及財產法益之方法；當時，被告之持刀反擊，若自非要害之處為之，或於
    混亂中亂砍一刀也罷，尚可稱之符合「相當性」；惟被告竟選擇以水果刀自上背
    部刺傷告訴人二刀，其刺傷之深，下手之猛，其殺意之堅，已如前述，依「法益
    權衡原則」觀之，已然欠缺「相當性」，其防衛行為已經過當無疑。申言之，被
    告於本院履勘現場時，供稱：其係在扭打時刺傷告訴人（九十一年六月二十日勘
    驗筆錄第三頁），並辯稱：因為遭受告訴人乙○○等人之毆打，基於防衛自己身
    體健康、生命安全之意思，而持刀刺傷告訴人乙○○云云，雖屬可採，然其防衛
    過當之行為，仍應加以處罰。
二、核被告所為，係犯刑法第二百七十一條第二項、第一項之殺人未遂罪。被告已著
    手於殺人行為之實行，惟未生被害人死亡之結果，為未遂犯，應依殺人既遂罪之
    刑而減輕之。其次，被告係正當防衛而防衛過當，依法應減輕或免除其刑；本院
    量生命法益之不可侵犯性，認為無從免除其刑，僅得應再行遞予減輕其刑。
三、違憲審查
    按刑事立法上之「法益原則」要求任何行為要加以犯罪化，必因其法益受到侵害
    或危險。蓋刑事立法之核心，在於其所保護之法益。刑法之任務，在於法益之保
    護。無法益保護，無刑法可言；亦即無法益受到侵害或危險，則無施以刑罰之必
    要。行為如未造成「法益侵害」或「法益危險」，則無將之犯罪化之必要。在法
    益侵害，為「實害犯」；在法益危險，為「危險犯」。再者，法益本身依其價值
    評價之強度，而呈現法益位階。生命、身體、自由、名譽、財產五者，按其順序
    ，而高低位階化。生命法益最高，其次身體法益，其次自由法益，其次名譽法益
    ，而財產法益最低。此五種傳統法益，稱之為「個人法益」。申言之，生命法益
    位偕最高，乃最重要之個人法益。本案殺人未遂行為所侵害者為生命法益，乃生
    命法益之實害犯。
四、刑罰裁量
    次按刑事司法上之「罪刑相當原則」求法官在量刑時，應依法益之位階，重所當
    重，輕所當輕，必使罪得其刑而刑其罪；不得重罪而輕判，或輕罪而重判；期使
    責任與刑罰得以相適應，而具有當性。地藏十輪經（第三卷）云：「若犯重罪，
    應重治罰；若犯中罪，應中治；若犯輕罪，應輕治罰；令其慚愧，懺悔所犯。」
    其此之謂也！為此，本院審被告之品行、生活狀況、智識程度、犯罪之動機、目
    的、犯罪所生之危害、犯後之態度等一切情狀之後，再斟酌拘役並無教化功能，
    乃不具實益之刑罰種類，立法上以廢除為宜，以資符合自由刑單一化之要求；六
    月以下之短期自由刑，既難有教化作用，又易使受刑人感染惡習，除非被告有受
    其執行之特殊必要，否則尚無宣告之必要；如其宣告，應以緩刑或易科罰金而調
    和之等情，復特別考量被告確屬正當防衛，其防衛過當之情形尚未過重，亦即尚
    未致人於死，惟告訴人確實已在生死邊緣等情，在依法減刑之後，認為量處有期
    徒刑五年，足以使其罪刑相當，爰宣告之，以示儆懲，並期被告之自新。
五、不予沒收
    供犯罪所用之水果刀壹把，已被清理掉，並未扣案，且為該ＫＴＶ所有，並非被
    告所有，已據被告供明，不得宣告沒收，併此說明之。
六、據上論斷
    應依刑事訴訟法第二百九十九條第一項前段、刑法第二百七十一條第二項、第一
    項、第二十六條前段、第二十三條但書而判決如主文。
本案經檢察官李辛茹到庭執行職務。
中      華      民      國    九十二    年      三      月      六      日
                                    台灣基隆地方法院刑事第三庭
                                        法  官  陳  志  祥
右正本證明與原本無異。
如不服本判決，應於收受送達後十日內，向本院提出上訴狀，敘述上訴之理由，上訴
於台灣高等法院，並應按他造當事人之人數附具繕本。
中      華      民      國    九十二    年      三      月      七      日
                                        書記官  盧  鏡  合
附錄論罪法條：
刑法第二百七十一條第一項、第二項：
殺人者，處死刑、無期徒刑或十年以上有期徒刑。
前項之未遂犯罰之。


司法院資訊處製作；財團法人民間司法改革基金會備份。
